臺灣高雄地方法院民事判決　九十二年度保險字第五○號
　　原　　　告　　經濟部加工出口區管理處儲運服務中心
　　法定代理人　　甲○○
　　訴訟代理人　　湯阿根律師
　　複　代理人　　劉啟輝律師
　　被　　　告　　台灣產物保險股份有限公司
　　法定代理人　　乙○○
　　訴訟代理人　　許志勇律師
當事人間請求給付保險金事件，本院於民國九十三年四月五日言詞辯論終結，判決如
下：
    主    文
被告應給付原告新台幣壹佰肆拾陸萬捌仟伍佰玖拾陸元，及自民國九十二年六月二十
四日起至清償日止，按週年利率百分之五計算之利息。
訴訟費用由被告負擔。
本判決於原告以新台幣肆拾玖萬元為被告供擔保後，得假執行。但被告如以新台幣壹
佰肆拾陸萬捌仟伍佰玖拾陸元為原告預供擔保，得免為假執行。
    事    實    及    理    由
一、按被告不抗辯法院無管轄權，而為本案之言詞辯論者，以其法院為有管轄權之法
    院。民事訴訟法第二十五條定有明文。本件被告台灣產物保險股份有限公司雖設
    於台北市，惟原告向本院起訴後，被告並未抗辯本院無管轄權，而為本案之言詞
    辯論，參照前揭法條規定，本院即為有管轄權之法院，合先敘明。
二、再按訴狀送達後，原告不得將原訴變更或追加他訴。但有下列各款情形之一者，
    不在此限：三、擴張或減縮應受判決事項之聲明者。民事訴訟法第二百五十五條
    第一項第三款定有明文。本件原告於起訴時係請求被告給付新台幣（下同）一百
    四十九萬八千五百九十六元及利息，嗣於本院審理時減縮為請求被告給付一百四
    十六萬八千五百九十六元及利息，原告所為減縮應受判決事項之聲明合於民事訴
    訟法第二百五十五條第一項第三款規定，應予准許。
三、原告主張其為經營倉儲運輸業務之公營事業單位，為分擔業務之風險，乃於民國
    九十年十二月三十一日與被告簽訂公共意外責任保險契約（下稱系爭保險契約）
    ，向被告投保每一意外事故財產損失險一千萬元，原告之自負額為損失金額百分
    之二（最低為三萬元），保險期間自九十一年一月一日起至九十二年一月一日止
    。嗣訴外人日月光半導體製造股份有限公司（下稱日月光公司）於九十一年四月
    十七日自日本進口編號ＷＨＬＵ0000000號，定溫攝氏零下二十度之冷凍
    貨櫃一只（下稱系爭冷凍貨櫃），內裝需低溫保存（最高儲存溫度為攝氏五度）
    之環氧製模化合物（Epoxy Molding Compound，下稱系爭貨物）一批，委由原告
    保管於楠梓加工區貨櫃場；惟因原告貨櫃場設置之電源插座老舊積炭，引起插座
    與系爭冷凍貨櫃插頭間導電不良，無法正常供電，致系爭冷凍貨櫃之溫度於同月
    二十日開始不正常上升，原告於同月二十四日發現該冷凍貨櫃有失溫（溫度高於
    攝氏五度）情形，與日月光公司、寶島公證有限公司暨寶島海事檢定有限公司（
    下稱寶島公司）共同檢視後，發現系爭貨物全部損壞，日月光公司因而受有一百
    九十六萬五千六百元之損失，原告旋即將本件出險事宜通知被告。後因日月光公
    司向系爭貨物之保險人富邦產物保險股份有限公司（下稱富邦產險公司）申請理
    賠，富邦產險公司於理賠後，代位日月光公司行使損害賠償請求權，向原告起訴
    請求賠償一百八十七萬三千二百四十五元，經本院以九十二年度保險字第三五號
    受理，原告為息事寧人，遂於九十二年五月八日與富邦產險公司達成和解，賠償
    富邦產險公司一百四十九萬八千五百九十六元；詎於原告賠償後，被告竟拒絕依
    約給付原告保險金，原告爰依系爭保險契約之約定，扣除自負額三萬元，請求被
    告給付保險金一百四十六萬八千五百九十六元及利息。從而聲明：（一）被告應
    給付原告一百四十六萬八千五百九十六元，及自起訴狀繕本送達被告翌日起至清
    償日止，按週年利率百分之五計算之利息。（二）願供擔保請准宣告假執行。
四、被告則以其雖與原告簽訂系爭保險契約，惟該契約約定保險範圍為「因火災、雷
    閃、爆炸、碰撞、翻覆、竊盜、短少、失落、作業不慎等意外事故所致之毀損或
    滅失，依法應由原告負責賠償而受有賠償請求者」，而本件事故之發生係因原告
    提供之設備（電源插座）有瑕疵，並非原告受僱人作業不慎所致，則本件事故即
    非被告承保之範圍。又即使本件事故屬被告承保範圍，因原告未依保險契約中「
    責任保險基本條款」第三條之約定，盡善良管理人之注意義務，對營業處所之設
    施進行定期檢查、注意維護，以防免意外事故之發生，故被告無需對原告此項違
    約行為負損害賠償責任。況依原告提出之證據，至多僅能認定系爭貨物二八八箱
    中，有十五箱已經損壞，不能證明系爭貨物已經全部損壞，則原告應賠償訴外人
    富邦產險公司之金額，不應超過十四萬七千九百五十五元，逾此範圍之金額，被
    告即無理賠保險金之義務等語置辯。並聲明：（一）駁回原告之訴及假執行之聲
    請。（二）如受不利判決，願供擔保請准免為假執行。
五、經查，原告為經營倉儲運輸業務之公營事業單位，其於九十年十二月三十一日與
    被告簽訂系爭保險契約，保險契約之內容由「公共意外責任保險單」、「公共意
    外責任險批單」、「公共意外責任保險基本條款」、「責任保險基本條款」四部
    分所構成，其中「公共意外責任險批單」之效力優先於「公共意外責任保險基本
    條款」及「責任保險基本條款」；兩造約定每一意外事故財產損失保險金額最高
    為一千萬元，其中原告應自行負擔損失金額之百分之二，最低自負額為三萬元，
    保險期間自九十一年一月一日起至九十二年一月一日止。嗣訴外人日月光公司於
    九十一年四月十七日自日本進口系爭冷凍貨櫃，內裝需低溫保存之系爭貨物（環
    氧製模化合物）一批，共有二百八十八箱，重四千三百二十公斤，每公斤價值美
    金十三元，共計價值美金五萬六千一百六十元，折合新台幣一百九十六萬五千六
    百元（美金與新台幣間以一比三十五兌換），該批貨物全部存放於系爭冷凍貨櫃
    中，儲存溫度不得超過攝氏五度，並委由原告將該冷凍貨櫃保管於楠梓加工區貨
    櫃場；惟因原告貨櫃場設置之電源插座老舊積炭，引起插座與系爭冷凍貨櫃插頭
    間導電不良，於同月十九日或二十日開始未能正常供電，致系爭冷凍貨櫃溫度不
    正常上升，並上升至攝氏二十七度，原告於同月二十四日發現該冷凍貨櫃失溫，
    系爭貨物因儲存溫度過高且高溫狀態持續過久而有所損壞，原告旋即將本件事故
    通知被告。後因日月光公司主張系爭貨物已全部損壞，向該批貨物之保險人富邦
    產險公司申請理賠，富邦產險公司於理賠後，代位日月光公司行使損害賠償請求
    權，向原告起訴請求賠償一百八十七萬三千二百四十五元，並經本院以九十二年
    度保險字第三五號受理在案，原告遂於九十二年五月八日與富邦產險公司達成和
    解，賠償富邦產險公司一百四十九萬八千五百九十六元，並於賠償後向被告請求
    給付保險金，惟遭被告拒絕之事實，為兩造所不爭執，並據原告提出公共意外責
    任保險單、公共意外責任險批單、進口貨物短溢卸暨破損報告表、公共意外責任
    險出險通知單、富邦產險公司民事起訴狀、日月光公司貨損理賠案協調會議紀錄
    、存證信函、限時掛號函件收據、異常改善單、寶島公司九十一年五月六日檢查
    報告、原告粘貼憑證用紙、富邦產險公司收據，被告提出責任保險基本條款、公
    共意外責任保險基本條款，及訴外人日月光公司提出進口發票、檢驗規格書各一
    份為證，復經本院調閱九十二年度保險字第三五號卷宗查核屬實，堪信其為真正
    。
六、至原告主張本件事故屬被告承保範圍，被告應依系爭保險契約之約定，給付原告
    保險金一百四十六萬八千五百九十六元及利息等語，為被告所否認，並以前詞置
    辯。則本件應予審究者，即為：(一)本件事故是否屬被告承保範圍？(二)被告是否應
    負給付保險金之責任？(三)若被告應給付保險金，其應給付之數額為何？爰一一論
    述如下：
（一）經查，兩造於系爭保險契約中「公共意外責任險批單」第一條第四款約定：「
      承保範圍限為被保險人（即原告）因經營本保險單所載業務（即儲運服務）之
      疏忽或過失，致其受託存儲於本保險單所載被保險人經營業務處所（包括高雄
      市前鎮加工出口區、楠梓加工出口區、台中潭子加工出口區）‧‧‧之貨物‧
      ‧‧，因下列意外事故所致之毀損或滅失依法應由被保險人負責賠償而受有賠
      償請求時，本公司（即被告）以本保險單所載保險金額為限對被保險人負賠償
      之責。‧‧‧４、作業不慎。」等語，為兩造所不爭執，並有該公共意外責任
      險批單附卷可稽，準此，被告承保之範圍，即包括原告於楠梓加工出口區貨櫃
      場內經營儲運業務時，因作業不慎（疏忽或過失）造成意外事故，導致他人貨
      物毀損滅失之情形無疑。次查，系爭貨物係因系爭冷凍貨櫃供電異常，溫度不
      正常上升，且高溫狀態持續過久而受損，即除原告未提供冷凍貨櫃適當之供電
      插座外，原告疏於檢查受託保管之冷凍貨櫃運作情形，致該冷凍貨櫃失溫後未
      能及時發現，高溫狀態持續過久亦為系爭貨物受損之原因。再查，依原告工作
      手冊第二章「倉儲」第五節「貨物存儲」第六點：「倉庫管理人員應負責存貨
      之堆置、防潮、防火、防竊、檢查破件等工作，以善盡保管之責。」之規定（
      此有原告工作手冊一份在卷可考），原告倉庫管理人員有注意貨物堆置情形，
      善盡保管責任之義務，亦即維護存放貨物所需之電源插座，使其能夠正常供電
      ，及注意受託保管之冷凍貨櫃冷凍功能有無正常運作等行為，均屬原告倉庫管
      理人員作業之一環；本件原告並未對存放貨物所需之電源插座進行適當之維護
      ，復未每日按時檢視系爭冷凍貨櫃之冷凍功能有無正常運作，即屬原告作業上
      之疏失，有作業不慎之情形。綜上，原告既未適當維護電源插座，使系爭冷凍
      貨櫃因而供電異常，溫度不正常上升，又未每日按時檢視系爭冷凍貨櫃運作情
      形，致沒有及時發現該冷凍貨櫃已經失溫並予以補救，原告前述作業不慎之行
      為導致本件突發意外事故（即系爭貨物因儲存溫度過高且高溫狀態持續過久而
      受損之事故）發生，原告應對因系爭貨物毀損受有損失之人（原為日月光公司
      ，嗣由富邦產險公司取得損害賠償代位請求權）負損害賠償責任；而揆諸前揭
      「公共意外責任險批單」第一條第四款之約定，原告因本件意外事故所應負之
      損害賠償責任，應屬被告承保之範圍。
（二）被告復辯稱原告違反應以善良管理人之注意防免意外事故發生之契約義務，原
      告既違約在先，被告得拒絕給付保險金，亦可向原告請求損害賠償（被告所受
      損害數額即為原告向被告請求給付保險金之數額），該損害賠償債權與原告本
      件保險金債權相互抵銷，另被告尚得主張過失相抵，故被告無需給付保險金云
      云。然查，「被保險人對受僱人之選任，應盡善良管理人之注意。對營業處所
      或施工處所之建築物、通道、設施、機器、電梯或其他工作物，應定期檢查，
      注意維護，對意外事故之發生，予以防免」，固為系爭保險契約「責任保險基
      本條款」第三條所明定，惟兩造間並未約定原告違反上開防免意外事故之義務
      時，應負擔何種法律責任，或被告得因而取得何種權利，是被告主張因原告違
      反上開防免意外事故之契約義務，被告即得拒絕給付保險金、請求損害賠償或
      主張過失相抵等語，尚屬無據。況查，於系爭保險契約中，「公共意外責任險
      批單」之效力優先於「責任保險基本條款」，而依照「公共意外責任險批單」
      之約定，被告承保範圍包括原告作業不慎（疏忽或過失）造成之意外事故，已
      如前述，由前開批單所定承保範圍觀之，足認兩造簽訂系爭保險契約時，被告
      已同意就原告疏忽或過失所致之意外事故仍予以理賠，則被告於保險事故發生
      後另以原告對該意外事故之發生有過失，違反「責任保險基本條款」第三條之
      約定為由，主張得拒絕或減免給付保險金等語，顯然悖於前開「公共意外責任
      險批單」之約定；兩者相較之下，應優先適用批單之約定，則被告就因原告疏
      失所致之意外事故仍應負給付保險金之責，不得以原告有疏失，未盡防免事故
      發生之義務為由主張拒絕或減免給付保險金。
（三）又查，系爭貨物全部存放於系爭冷凍貨櫃中，該貨物需以低溫保存，儲存溫度
      不得超過攝氏五度，惟因供電異常致系爭冷凍貨櫃失溫（溫度高於攝氏五度）
      ，且失溫超過七十二小時後，經訴外人日月光公司及寶島公司隨機採樣百分之
      五（共計十五箱）進行品質檢測，檢測後發現樣品之螺旋長度（Spiral Flow
      ，即加溫溶解後之流動性）僅有五十一公分至六十六公分，與正常值一百三十
      公分至一百七十公分差異甚大，已不堪使用等事實，有日月光公司九十二年十
      月十六日函、寶島公司九十一年五月六日檢查報告及九十二年十月十六日函附
      卷足憑，堪信為真正。則由系爭貨物儲存溫度之上限為攝氏五度，卻曾失溫（
      儲存溫度高於攝氏五度）超過七十二小時，且該批貨物經隨機採樣百分之五進
      行品質檢測後，樣品均已因高溫受損不堪使用等節相互以觀，足認未經檢測之
      貨物亦已因高溫而受損，系爭貨物已全部損壞不堪使用，日月光公司所受貨物
      損失金額為一百九十六萬五千六百元，即日月光公司至少得向原告請求賠償一
      百九十六萬五千六百元。
（四）被告另抗辯寶島公司就系爭貨物實際進行檢驗之數量僅有二件，並非百分之五
      等語，並提出寶島公司初損報告為證。然查，前開初損報告固記載僅針對系爭
      貨物中二件貨物進行檢驗，惟該初損報告係於九十一年四月二十五日製作，而
      寶島公司正式檢查報告係於九十一年五月六日作成，且寶島公司曾於九十二年
      十月十六日函覆本院：「由於此批貨物放置在一只二十呎貨櫃（貨櫃號碼：Ｗ
      ＨＬＵ0000000）共計二八八箱，因全部放置在同一貨櫃內，又受損貨
      物龐大，故本公司會同儲運中心（即原告），前往提貨及至貨主（即日月光公
      司）倉庫卸貨，於卸貨過程中隨機採樣５﹪（共計十五箱）進行品質檢測。」
      等語，有寶島公司初損報告、檢查報告及九十二年十月十六日函在卷可證，堪
      認上開初損報告僅屬初步檢驗性質，嗣後寶島公司已另行採取更多樣品進行品
      質檢測（最後共隨機採樣百分之五，計十五箱）。故被告僅憑九十一年四月二
      十五日初損報告對檢測數量之記載，即抗辯寶島公司不可能曾對系爭貨物採樣
      百分之五進行檢測云云，自不足採。
（五）被告又辯稱原告係根據其與富邦產險公司間之協議，始給付該公司一百四十九
      萬八千五百九十六元，依據系爭保險契約中「責任保險基本條款」第十一條第
      二款之約定，原告以契約或協議所承受之賠償責任，被告不負給付保險金之責
      等語。然查，「責任保險基本條款」第十一條第二款係約定：「對於下列賠償
      責任，本公司（即被告）不予賠償：二、被保險人以契約或協議所承受之賠償
      責任。但縱無該項契約或協議存在時仍應由被保險人（即原告）負賠償責任者
      ，不在此限。」本件原告雖係依其與富邦產險公司間之和解契約，始給付該公
      司一百四十九萬八千五百九十六元，惟如前所述，即便原告與富邦產險公司間
      並未成立和解契約，原告仍應對日月光公司負損害賠償之責（嗣由富邦產險公
      司取得該損害賠償代位請求權），且賠償金額至少為一百九十六萬五千六百元
      ，故依照兩造間「責任保險基本條款」第十一條第二款但書之約定，被告仍應
      給付本件保險金，被告上開所辯不足採信。
七、綜上所述，兩造間訂有系爭保險契約，約定每一意外事故財產損失保險金額最高
    為一千萬元，其中原告應負擔損失金額百分之二之自負額（最低為三萬元），而
    系爭貨物受損係因原告作業不慎發生意外事故所致，屬被告承保範圍，被告自應
    於原告應負責賠償且受有賠償請求之範圍內理賠保險金。又日月光公司因系爭貨
    物毀損所受損失金額至少為一百九十六萬五千六百元，即日月光公司對原告至少
    有一百九十六萬五千六百元之損害賠償請求權，嗣因日月光公司已向系爭貨物之
    保險人富邦產險公司申請理賠，富邦產險公司於理賠後，代位日月光公司行使損
    害賠償請求權，向原告起訴請求賠償一百八十七萬三千二百四十五元，原告遂於
    九十二年五月八日與富邦產險公司達成和解，賠償富邦產險公司一百四十九萬八
    千五百九十六元，故原告應負責賠償且受有賠償請求之金額即為一百四十九萬八
    千五百九十六元。原告既已給付富邦產險公司上開金額，並自行扣除三萬元之自
    負額，從而，原告依兩造間保險契約之約定，請求被告給付保險金一百四十六萬
    八千五百九十六元，及自起訴狀繕本送達被告翌日即九十二年六月二十四日起至
    清償日止，按法定利率即週年利率百分之五計算之利息，為有理由，應予准許。
八、兩造陳明願供擔保請准宣告假執行或免為假執行，經核均與規定相符，爰分別酌
    定相當之擔保金額予以宣告。
九、本件事證已臻明確，兩造其餘攻擊防禦方法及舉證，核於判決結果不生影響，爰
    不一一論斷，附此敘明。
據上論結，本件原告之訴為有理由，依民事訴訟法第七十八條、第三百九十條第二項
、第三百九十二條第二項，判決如主文。
中　　　華　　　民　　　國　　九十三　　年　　　四　　　月　　 三十　　 日
                                臺灣高雄地方法院民事第二庭
~B審判長法官　李昭彥
~B法　　　官　劉定安
~B法　　　官　楊筑婷
正本係照原本作成。
如不服本判決，應於送達後廿日內，向本院提出上訴狀並表明上訴理由，如於本判決
宣示後送達前提起上訴者，應於判決送達後十日內補提上訴理由書（須附繕本）。
中　　　華　　　民　　　國　　九十三　　年　　　四　　　月　　 三十　　 日
~B法院書記官　胡淑芳
